【裁判字號】    95,上重訴,66
【裁判日期】    951221
【裁判案由】    殺人
【裁判全文】
臺灣高等法院臺中分院刑事判決        95年度上重訴字第66號
上  訴  人
即  被  告  乙○○
                    現另案在臺灣台中監獄執行中
指定辯護人  本院公設辯護人  丙○○
上列上訴人因殺人案件，不服臺灣臺中地方法院95年度重訴字第
2109號中華民國95年9月27日第一審判決（起訴案號：臺灣臺中
地方法院檢察署95年度偵字11389號），提起上訴，本院判決如
下：
    主  文
原判決撤銷。
乙○○殺人，處無期徒刑，褫奪公權終身。
    事  實
一、乙○○素行不良，於民國（下同）95年4月26日因竊盜、偽
    造文書等罪嫌被檢察官提起公訴（該案於95年7月10日經原
    審法院以95年度簡字第85號判處應執行有期徒刑6月確定，
    現在執行中），因於95年5月16日19時許心情煩悶，乃駕駛
    其先前竊得車號為JQ0－545號之贓車，至臺中縣東勢鎮○○
    里○○路602之1號、其友人劉柑住處，找劉柑聊天，因其母
    親與劉柑亦為舊識，乃希望劉柑能幫乙○○向其母親溝通一
    些事情。嗣因劉柑於談話過程中言及乙○○所為尚且不如其
    外面所養之2隻狗、乙○○如果真能浪子回頭，狗屎都能吃
    、乙○○之小孩得唐氏症也是乙○○之報應等語，乙○○聞
    言不悅，因之情緒激動、氣憤，竟萌殺人犯意，於同日21時
    30分許，在劉柑上址住處客廳，持其在該客廳內取得之鐵槌
    1支，接續重擊劉柑之頭部至少17次，其間並因劉柑反抗而
    持該支鐵槌擊打到劉柑之左手腕部、左手掌背部、右前臂近
    腕部等部位，致劉柑因頭部遭重擊，造成顱骨及顱底骨骨折
    併大腦組織內出血及硬腦膜下腔出血，當場死亡。乙○○行
    凶後，見劉柑躺在地上不動，已無氣息，即以抹布、拖把、
    毛毯清理現場血跡，並以電線纏繞在劉柑頸部，將劉柑遺體
    拖至屋內1樓樓梯間之儲藏室內藏放。乙○○清理現場完畢
    ，認自己犯下重罪，需要逃匿，乃另行起意在該屋內竊取劉
    柑所有之現金新臺幣1600元、門號0000000000號等行動電話
    2支、充電器1組等物，得手後復駕駛劉柑之子甲○○所有、
    停在屋外之車牌號碼為F9Z－371 號重型機車離去（所涉竊
    盜部分，另由檢察官移送臺灣臺中地方法院併案審理），並
    利用所竊得之0000000000號劉柑之行動電話與其友人「陳精
    強」等人聯絡，尋覓藏身處所，迄翌日即95年5月17日13時
    許，徵得不知情之詹益耀（經臺灣臺中地方法院檢察署檢察
    官以95年度偵字第11389號不起訴處分）同意，始藏匿在臺
    中市○○路209之11號詹某之租住處。而劉柑之子甲○○未
    見劉柑，遍尋其母，迄翌日即95年5月17日15時45分許，始
    在上揭儲藏室內發現劉柑屍體並即報警處理，旋經警在屋內
    置物間扣得上揭沾血之鐵槌1個、在該屋1樓廁所垃圾筒內、
    在劉柑房間內各扣得煙蒂1個等證物。嗣經警循線於95年5月
    21 日21時7分許，在臺中市○○路209之11號查獲，並扣得
    乙○○所竊得之前開手機2支、手機充電器1組、車牌號碼
    F9Z－371號重型機車之鑰匙1支、乙○○行凶時所穿之拖鞋1
    雙及隨身物品等證物。
二、案經臺中縣警察局東勢分局報告臺灣臺中地方法院檢察署檢
    察官相驗後偵查起訴。
    理    由
一、程序方面：
  (一)按宣告死刑或無期徒刑之案件，原審法院應不待上訴依職權
    逕送該管上級法院審判，並通知當事人，前項情形，視為被
    告已提起上訴，刑事訴訟法第344條第4 項、第5 項定有明
    文。本件被告乙○○所提起之上訴，雖於本院審理中撤回，
    但本案係原審宣告被告無期徒刑之案件，本不待被告上訴而
    應由原審法院依職權逕送上訴，已視為被告已經提起上訴，
    依上開規定，仍應由本院依法審判。
  (二)按被告以外之人於審判外之陳述，雖不符刑事訴訟法第159
    條之1至第159條之4之規定，然經當事人於審判程序同意作
    為證據，法院審酌該言詞陳述作成時之情況，認為適當者，
    亦得為證據；當事人、代理人或辯護人於法院調查證據時，
    知有刑事訴訟法第159條第1項不得為證據之情形，而未於言
    詞辯論終結前聲明異議者，視為有前項之同意，刑事訴訟法
    第159條之5定有明文。查告訴人甲○○於警詢時所為之陳述
    ，及證人詹益耀於警詢、偵查中之陳述，固均為審判外之陳
    述而屬傳聞證據，惟被告就前開審判外之陳述，於原審及本
    院審理中均不爭執其證據能力，亦未曾於言詞辯論終結前聲
    明異議，於本院審理時被告復陳述不需與證人詹益耀對質詰
    問（見本院審判筆錄），本院審酌上開陳述作成時之情況，
    並無違法取證之瑕疵，認以之作為證據為適當，揆諸上開規
    定，告訴人甲○○於警詢時之陳述及證人詹益耀於警詢、偵
    查中之陳述，均有證據能力，合先敘明。
二、上揭事實，迭據被告乙○○於警詢、偵查、原審及本院審理
    中坦承不諱。經查被告之自白有下列補強證據可資佐證：
  (一)被害人劉柑係因頭部遭鈍器重擊，造成顱骨及顱底骨骨折併
    大腦組織內出血及硬腦膜下腔出血而死亡之事實，有臺灣臺
    中地方法院檢察署檢察官相驗屍體證明書、法醫驗斷書、解
    剖照片、現場照片等在卷可稽。
  (二)告訴人甲○○如何發現劉柑遺體，其家中失竊何物等情，業
    據甲○○於警詢中指述甚明，而被告所供於95年5月17日13
    時起，向不知情之詹益耀借居在臺中市○○路209之11號租
    住處一節，與證人詹益耀於警詢及偵查中均證述情節相符。
  (三)本案警察在現場扣得之上揭鐵槌木柄把手上採得之皮膚屑、
    及在被告所穿左腳脫鞋鞋背處及鞋頭處採得之疑似血跡，經
    內政部警政署刑事警察局鑑定結果，均與被害人劉柑之DNA
    相符；警察在上址劉柑住處1樓廁所垃圾筒內及劉柑房間內
    ，扣得之煙蒂上採得之DNA，均與被告之DNA-STR型別相同，
    有內政部警政署刑事警察局鑑驗書1份在卷可稽 (見95年度
    相字第853號偵查卷第179頁背面)。又劉柑屍體經法醫外表
    觀察、解剖結果後認為：劉柑之額部、左眼下部、右顴骨部
    、左右顳部、頂骨部等，共計17處不規則裂傷，最大在頂部
    7×1公分；右頂顳部裂傷3×1公分見腦膜，併顱骨骨折；左
    額顳部裂傷3×2公分見腦膜，併顱骨骨折；前頸部表淺橫向
    瘀傷6公分；上肢腕部瘀腫7×3公分；左手掌背部瘀腫7×3
    公分；右前臂近腕部瘀腫11×5公分；左右頁顳部頭皮下出
    血，各為6×6公分；右前顱腔顱底骨斜向，不規則骨折3公
    分；左前顱腔底骨斜向，不規則骨折6公分；左右少量大面
    積硬腦膜下腔出血；死者頭部遭鈍器多次重擊，造成顱骨及
    顱底骨骨折併大腦組織內出血及硬腦膜下腔出血而死亡；左
    手腕部、左手掌背部、右前臂近腕部等部位瘀腫，為遭鈍器
    重擊時之防衛傷等節，有法務部法醫研究所鑑定書1份在卷
    可憑 (見同上偵查卷第181至190頁)。
  (四)扣案之鐵槌長約30公分，前端為鐵製寬約12公分，業經原審
    當庭勘驗無訛。又頭部為人體脆弱部位，任何外力之撞擊均
    可能導致死亡，以鐵槌重擊人體頭部要害，足以奪人生命，
    此為一般常識，被告行為時已年滿21歲，為智識成熟之男子
    ，對此自知之甚明，其明知此節，猶以質地堅硬之鐵槌重擊
    劉柑頭部，造成劉柑之額部、左眼下部、右顴骨部、左右顳
    部、頂骨部等，共計17處不規則裂傷，劉柑並因此而造成顱
    骨及顱底骨骨折併大腦組織內出血及硬腦膜下腔出血而死亡
    ，足見被告至少持該鐵槌重擊被害人頭部17次，其用力甚猛
    ，殺意甚堅，下手當時確實具有殺人故意，且劉柑之死亡結
    果與遭被告以上開鐵槌毆擊頭部間，具有相當因果關係。
  (五)被告行凶後，曾撥打其竊得之0000000000號劉柑之行動電話
    予其友人「陳精強」使用之0000000000號行動電話，業經被
    告於警詢中供明在卷（見95年度偵字第11389號偵查卷第15
    頁)，而該通電話撥打時間為95年5月16日22時33分許；另被
    告所使用之0000000000號與劉柑使用之上開行動電話間，於
    95年5月16日17時47分許及同日18時1分許，有通聯情形，通
    話時間均為零，亦有通聯紀錄3份及0000000000號行動電話
    使用人資料1份等件在卷可憑（見95年度相字第853號偵查卷
    第8、11、15頁），足徵被告於95年5月22日警詢中自白：伊
    係於95年5月16日19時許進入劉柑住所，並於同日21時30 分
    許，在劉柑住處殺死劉柑；伊以鐵槌敲打劉柑後，即撥打電
    話給陳精強，想看有沒有地方可以躲藏等語，應與事實相符
    。
  (六)至被告於原審審理中陳稱：伊因一時氣憤加上當時有喝點酒
    ，心情很沮喪，當時覺得不知道該怎麼辦云云，惟依被告於
    原審審理中所稱伊係於95年5月16日中午開始至同日下午約2
    、3時許有喝酒，之後伊即騎機車至伊住處附近公園想事情
    ，之後才騎機車去劉柑住處找劉柑，而案發當日伊因所騎機
    車為竊得之贓物，故將機車停在劉柑住處附近，再步行至劉
    柑住處等語（見原審卷宗第66、67頁），則被告能於飲酒後
    ，自行騎機車外出，且因所騎機車為竊得之贓物，故意將機
    車停在劉柑住處附近，再步行至劉柑住處；被告行凶後，尚
    留在原地清理現場，並想到自己已犯下重罪，而竊走上揭劉
    柑及其子甲○○之財物，又被告於警詢及偵審中對於案發經
    過，均記憶清楚而供述歷歷，足見被告行為時意識清醒，亦
    無何心神喪失或精神耗弱之情事。
  (七)此外復有上揭鐵鎚1支、劉柑遭竊之手機2支、手機充電器1
    組、車牌號碼F9 Z－371號重型機車之鑰匙1 支、被告行凶
    時所穿之拖鞋1雙等物扣案可證。綜上所述，足信被告之自
    白與事實相符，本件事證明確，被告犯行堪予認定。
二、核被告乙○○所為，係犯刑法第271條第1項之殺人罪。原審
    對被告論罪科刑，固非無見，惟查原審判決援引證人詹益耀
    於警詢及偵查中之供述證據（見原審判決第2頁），資為認
    定被告有本件原判決事實欄所記載犯罪事實之基礎，雖非無
    所本，惟依92年2月6日經總統公布修正，同年9月1日施行之
    刑事訴訟法第159條第1項規定，該供述證據係審判外之陳述
    ，原審就上開證人詹益耀於審判外之陳述，如何認為有證據
    能力均未說明，於法未合，自應由本院將原判決予以撤銷改
    判。爰審酌被告素行不佳，於95年4月26日因竊盜、偽造文
    書等罪嫌被檢察官提起公訴（該案於95年7月10日經原審法
    院以95年度簡字第85號判處應執行有期徒刑6月確定，現在
    執行中），有臺灣高等法院被告前案紀錄表在卷可稽，其與
    被害人係舊識，案發當日係因心情煩悶前往劉柑上址住處找
    劉柑聊天，並希望劉柑能幫被告向被告母親溝通一些事情，
    僅因於談話過程中，劉柑之言語刺激其情緒，竟萌生殺人犯
    意，當場以鐵槌重擊劉柑之頭部至少17次而恣意剝奪他人生
    命，犯罪手段兇殘，致劉柑在自己家中死於非命，被告之行
    為嚴重破壞社會安全秩序及劉柑家屬喪親不可回復之損害，
    惟被告犯罪後尚能坦承殺人犯行，面對追訴及審判之態度良
    好，有悔悟之心等一切情狀，量處如主文所示之刑，並依刑
    法第37條第1項規定宣告褫奪公權終身。至扣案之鐵槌1支，
    雖係被告犯罪所用之物，惟並非被告所有，業據被告供明在
    卷，核與被害人甲○○於原審審理中陳述相符，爰不予宣告
    沒收，附此敘明。
據上論斷，應依刑事訴訟法第369條第1項前段、第364條、第299
條第1項前段，刑法第271條第1項、第37條第1項，判決如主文。
本案經檢察官丁○○到庭執行職務。
中    華    民    國    95    年    12    月    21    日
               刑事第七庭  審判長法  官  林  榮  龍
                                 法  官  黃  日  隆
                                 法  官  鄭  永  玉
上列正本證明與原本無異。
如不服本判決應於收受送達後十日內向本院提出上訴書狀，其未
敘述上訴之理由者並得於提起上訴後十日內向本院補提理由書（
均須按他造當事人之人數附繕本）。
                                 書記官    瑞  芳
中    華    民    國    95    年    12    月    22    日
                                                      Ｆ


司法院資訊處製作；財團法人民間司法改革基金會備份。
